【裁判字號】    92,台上,6264
【裁判日期】    921113
【裁判案由】    常業重利 (常業詐欺)
【裁判全文】
最高法院刑事判決                              九十二年度台上字第六二六四號
    上  訴  人  甲○○
                乙○○
    右  一  人
    選任辯護人  黃奉彬律師
右上訴人等因常業重利（常業詐欺）案件，不服台灣高等法院高雄分院中華民國九十
年四月三十日第二審判決（八十九年度上訴字第一五五三號，起訴案號：台灣高雄地
方法院檢察署八十八年度偵字第八三六四、八八八九號），提起上訴，本院判決如左
：
    主  文
上訴駁回。
    理  由
按刑事訴訟法第三百七十七條規定：上訴於第三審法院，非以判決違背法令為理由，
不得為之。是提起第三審上訴，應以原判決違背法令為理由，係屬法定要件。如果上
訴理由狀並未依據卷內訴訟資料，具體指摘原判決不適用何種法則或如何適用不當，
或所指摘原判決違法情事，顯與法律規定得為第三審上訴理由之違法情形，不相適合
時，均應認其上訴為違背法律上之程式，予以駁回。本件原判決認定上訴人甲○○係
高雄市○○區○○街一一一號之一「薰瑩百貨行」負責人，僱用上訴人乙○○，共同
基於犯意之聯絡，先向匯豐商業銀行股份有限公司（下稱匯豐銀行）及聯合信用卡中
心申請為信用卡之特約商店。自民國八十七年十一月份起至八十八年三月二十七日止
，先由乙○○在聯合報、中國時報刊登「信用卡實拿九千八百元，正常消費，附上發
票……卡，９８％，大額優惠、0000000」廣告。以不知情之蔡德豐所有00
00000號電話，轉接至乙○○所有之0000000000號行動電話為聯絡方
式，以招攬不特定之客戶至「薰瑩百貨行」，由乙○○或不知情之女店員操作刷卡機
，以「假消費，真刷卡」方式借款，客戶實際並未為消費行為，甲○○則將刷卡金額
抽取一成後所餘現金借予客戶，乘其急迫、輕率、或無經驗，貸以月息十分，而取得
與原本顯不相當之重利，以之為常業等情。因而撤銷第一審關於上訴人部分之不當判
決，改判仍論處其共同常業重利罪刑。已綜核全部卷證資料，詳加斟酌論斷，敘明其
所憑之證據及認定之理由，而以上訴人否認犯罪所持之辯解為不足採，予以指駁綦詳
，俱有卷存之證據資料可資覆按。從形式上觀察，並無違背法令之情形存在。查共同
實施犯罪行為，在合同意思範圍內，相互利用他人之行為，以達其犯罪之目的，原不
必每一階段均參與，祇須分擔犯罪行為之一部，即應對於全部所發生之結果共同負責
。甲○○提供「薰瑩百貨行」之刷卡機供人刷卡借款，乙○○則負責對外招攬客戶，
顯然在合同意思範圍內，相互利用他人之行為，以達其犯罪之目的，原判決以其二人
間互有犯意之聯絡及行為之分擔，而依共同正犯問擬，自屬正當合法。縱乙○○在與
甲○○共同經營地下錢莊期間或前後，獨自帶客戶方仁宏、張毓壽等人去大賣場刷卡
購貨，以低價收購後，再轉賣他人牟利，以兼營其他事業，仍無解於其常業重利之罪
責。又刑法第三百四十四條重利罪成立之要件，一為乘人急迫，輕率或無經驗，貸以
金錢或其他物品，二為取得與原本顯不相當之重利。在第一條件，係指明知他人出於
急迫、輕率或無經驗，而利用機會故為貸與；在第二條件，係指就原本利率、時期核
算及參酌當地之經濟狀況，較之一般債務之利息，顯有特殊之超額者而言。此項犯罪
，固須對於特定人為之，始能成立。至若明知社會上有因急迫而舉債濟急，及因輕率
或無經驗而從事舉債之情形，預定苛刻條件，一俟他人告貸，藉以博取重利為常業者
，雖非對於特定人乘機利用，則應論以同法第三百四十五條之罪。原判決縱未逐一查
明各特定借款人之真實姓名、借貸之情形及調查上訴人等是否另有其他職業，因於判
決之結果不生影響，仍不得指為違法。上訴人在報紙上刊登廣告，以「假消費，真刷
卡」方式，以月息十分，貸予不特定之借款人，藉以博取重利，即已該當於常業重利
罪之構成要件。雖原審傳喚持卡借款人黃文聰、高泉裕、陳儷心、林國祥、陳為政、
林嘉群無著，但其依憑上訴人之部分自白、證人陳宗智、謝芳瑞、王瓊芳之證詞既暨
扣案之信用卡簽帳單、信用卡、身分證影本為認定犯罪事實之依據，自屬合法有據，
要無逐筆詳查各筆借款之利息及借款期間之必要。又當舖業固可收取九分之月息，並
可酌收棧租費及保險費。但當舖業之設立，乃採許可制，有其一定之資格限制，並須
受政府之嚴格監督，其收取之月息利率，亦係由省、直轄市主管機關會同財政部等機
關及該同業公會依照當地銀行業擔保放款通行利率，參酌物價指數、當地經濟狀況及
公營當舖利率定之，其所議定之月息利率，依現行社會觀念，縱屬過高，因係法令所
許可，具有阻卻違法之原因。上訴人等既非當舖業，收取月息十分，自屬重利行為，
不可與當舖業等同視之，據以主張免責。另證據之取捨及證據證明力如何，均屬事實
審法院得自由裁量、判斷之職權，苟其此項裁量、判斷，並不悖乎通常一般之人日常
生活經驗之定則或論理法則，又於判決內論敘其何以作此判斷之心證理由者，即不得
任意指摘其為違法，據為提起第三審上訴之合法理由。另告訴人、證人之陳述有部分
前後不符，或相互間有所歧異時，究竟何者為可採，法院仍得本其自由心證予以斟酌
，非謂一有不符或矛盾，即應認其全部均為不可採信，若其基本事實之陳述，果與真
實性無礙，仍非不得予以採信。證人陳宗智、謝芳瑞、王瓊芳對有無在「薰瑩百貨行
」刷卡借款之陳述，有部分前後不符，或相互間有所歧異，原審本其自由心證，認前
供為可信，予以採擇，後供為不實，予以摒棄，乃其審判職權之合法行使，不得指為
違法。又證人施正賢於原審雖證稱未刷卡借款，但其信用卡簽帳單、信用卡影本、身
分證影本何以留存「薰瑩百貨行」內？原判決縱未說明證人施正賢之證詞何以不足採
納之理由，究於原判決之主旨無生影響，尤不得據為上訴第三審之合法理由。再刑事
判決之文字，如有顯係誤寫而不影響全案情節與判決本旨者，已經宣示或送達後，仍
可由原判決之法院依聲請或本於職權以裁定更正之，司法院大法官會議釋字第四三號
解釋可資參照，此等因筆誤而生之錯誤，既得以裁定更正，即無違背法令可言。原判
決主文及事實欄均記載：「簽帳單十二張」，理由卻誤載為「簽帳單十張」；又事實
欄將借款人「黃文聰」誤載為「黃子聰」。另原判決既認上訴人所犯常業詐欺部分，
不成立犯罪，卻於事實欄贅載：「匯豐銀行及聯合信用卡中心至此始知受騙」等語。
再原判決誤將林文生之陳述引為乙○○之供詞。此等錯誤，均不影響全案情節與判決
本旨，仍可由原審依聲請或本於職權以裁定更正之，自無違背法令可言。至宣告沒收
之物，除違禁物或法律另有特別規定者外，係以犯人供犯罪所用或供犯罪預備或因犯
罪所得之物，並以屬於犯人所有者為限，此觀刑法第三十八條第一項第二款、第三款
及第三項之規定自明。甲○○自承扣案之刷卡機二台為其所有，並於扣押物品清單所
有人欄上簽名（警卷第十一頁、第一審卷第十九頁），原審將之宣告沒收，仍非無所
據。上訴意旨置原判決上開明確論斷於不顧，對原審取捨證據及證據證明力判斷之審
判職權行使，任憑己見，或就同一證據資料為相異之評價，或就不影響於判決本旨事
項為事實上之爭辯，均與法律規定得為第三審上訴理由之違法情形，不相適合，其上
訴違背法律上之程式，應予駁回。
據上論結，應依刑事訴訟法第三百九十五條前段，判決如主文。
中      華      民      國    九十二    年     十一     月     十三     日
                              最高法院刑事第四庭
                                  審判長法官  紀  俊  乾
                                        法官  黃  正  興
                                        法官  劉  介  民
                                        法官  陳  東  誥
                                        法官  吳  昆  仁
      右正本證明與原本無異
                                              書  記  官
中      華      民      國    九十二    年     十一     月     十八     日
                                                                        Ｌ


司法院資訊處製作；財團法人民間司法改革基金會備份。
